【裁判字號】    90,自,846
【裁判日期】    920115
【裁判案由】    加重誹謗
【裁判全文】
臺灣臺北地方法院刑事裁定                            九十年度自字第八四六號
    自  訴  人  乙○○  男  三.
    代  理  人  翁方彬律師
    被      告  甲○○  男  四.
右列被告因加重誹謗案件，經自訴人提起自訴，本院裁定如左：
    主  文
自訴駁回。
    理  由
一、按法院或受命法官，得於第一次審判期日前，訊問自訴人、被告及蒐集或調查證
    據，於發現案件係民事或利用自訴程序恫嚇被告者，得曉諭自訴人撤回自訴；又
    第一項訊問及調查結果，如認為案件有第二百五十二條至第二百五十四條之情形
    者，得以裁定駁回自訴，刑事訴訟法第三百二十六條第一項、第三項分別定有明
    文。徵諸上開條文之立法意旨，即係為避免自訴人濫用法院所擁有之強制處分權
    而為偵查程序之發動，徒增法院之勞費，且為避免對無辜被告之名譽造成損害，
    是凡自訴案件，若法院或受命法官，認有依前開法文駁回自訴之必要時，於程序
    上自不以經訊問被告或自訴人後始得為之。次按，刑法第三百十條第二項加重誹
    謗罪之成立，係以意圖散布於眾，而以散布文字、圖畫之方式，指摘或傳述足以
    毀損他人名譽之事者為要件，是行為人散布文字、圖畫時，須有誹謗之故意，始
    足當之。又誹謗罪不問事實之有無，概予以處罰，其箝制言論自由及妨害社會之
    發展，可謂至極，是有所謂「真實抗辯原則」之立法例，即凡與公共利益有關之
    真實事項，亦不得宣布，其於保護個人名譽不免過當，而於社會之利害，未嘗慮
    及矣，因認對於所誹謗與公益有關之事，能證明為真實者，不罰。再參諸美國憲
    法對言論自由保障之精神，其法制要求對公共事務，特別是對公務員及公眾人物
    所為之言論，須證明行為人具實質之惡意，即明知為不實之確定故意或出諸不論
    真實與否之未必故意，始得追究行為人之責任，且在證據法則上，倘無證據足證
    行為人係出於惡意所為，即應推定其係以善意為之，此即所謂真正惡意原則（
    actual—malice）之主要意涵。是依前述，行為人是否構成刑法上之誹謗罪，除
    必須合於誹謗罪之構成要件外，尚且須無前開「真實抗辯」及「真正惡意」原則
    之適用後，始能以該罪相繩。
二、本件自訴意旨詳如自訴狀（如附件）所載。
三、本件自訴人乙○○自訴被告甲○○涉犯刑法第三百十條第二項之加重誹謗罪嫌，
    無非係以被告甲○○擔任台北市議員期間，竟基於誹謗之犯意，於九十年十月二
    十六日下午三時許，利用在台北市議會交通部門質詢之時段，指陳自訴人係台北
    市○○街某色情賓館之幕後老闆，插手殯葬業及關說警界人事，使自訴人在社會
    上之人格地位，受到貶損之評價，因認被告涉犯上開加重誹謗之罪，並有自訴人
    提出之「台北市議員甲○○議員研究室新聞稿」影本一紙、台北市議會交通委員
    會質詢之錄影帶一卷等為其主要論據。訊據被告甲○○堅詞否認有何加重誹謗之
    犯行，辯稱：伊當初是根據自由時報九十年十月一日報載內容，經向部分議員查
    證後，都證實自由時報當日報導之事，所指的議員為乙○○（即自訴人）後，在
    九十年十月二十三日勁報又報導乙○○可能是維也納賓館之幕後老闆，且翌日（
    即同月二十四日）ＳＥＴ新聞台記者訪問維也納賓館所在地的里長，問幕後老闆
    是否為乙○○，里長也說大家都知道，伊才在同年月二十六日台北市議會交通委
    員會質詢時，詢問台北市政府警察局局長，因其掌管賓館業務，伊問他維也納賓
    館幕後老闆是誰？他說他不知道，伊問他有沒有看報紙、電視後，才告知他媒體
    的報導都說是乙○○；而伊上開質詢過程，即均係依憑媒體報導所為之詢問，自
    無誹謗自訴人之犯意等語。經查：
    (1)依台北市議會組織自治條例第二條及台北市議會各委員會設置辦法第二條、第
      十三條、第十四條之規定，台北市議會行使地方制度法所賦予之職權；且台北
      市議會設置有民政、財政、建設、教育、交通、警政、衛生、工務、法規、預
      算綜合等委員會，分別審查大會付委審查之各種議案及人民請願文書；又各委
      員會開會時得請提案人、請願人或市政府派員列席說明；而各委員會開會時得
      就所論事項向市府所屬各局處會及公營事業機關提出質詢，由各有關單位首長
      就其職掌業務範圍負責答覆；另上開台北市議會會議進行中，若市議員對於有
      關會議事項所為之言論及表決，對外不負責任。但就無關會議事項所為顯然違
      法之言論，不在此限，復為地方制度法第五十條所明定。揆按上開法文規範旨
      意，乃在保障市議員受人民託付之職務地位，並避免地方立法機關之功能遭致
      其他國家機關之干擾而影響，且可藉此保障市議員於無所瞻顧及無溝通障礙之
      情境下，暢所欲言，充分表達民意，反映多元社會之不同理念，形成多數意見
      ，以符代議民主制度理性決策之要求，並善盡監督政府之職責。故此言論免責
      權之保障範圍，應作最大程度之界定，除其行為與職權之行使無關，諸如蓄意
      之肢體動作等，顯不符意見表達之適當情節致侵害他人法益者外，舉凡市議員
      在院會或委員會之發言，質詢、提案、表決以及與此直接相關之附隨行為，如
      議會內黨團協商、公聽會之發言等事項均應予以保障，使其免於各種法律責任
      ；如此，方能在維護社會秩序及被害人權益之同時，兼顧議會自主與權力分力
      制度之價值；亦即，市議員行使上開議事職權，若符合言論免責之範疇，縱稍
      有損及他人之權益，亦因具阻卻違法性之事由，而難可遽以刑罰相繩，先行敘
      明。
    (2)次查，本案自訴人雖指陳被告於台北市議會第八屆第六次大會有關交通委員會
      質詢中，有指摘、傳述足以毀損其名譽之事；惟本院調查中經當庭勘驗九十年
      十月二十六日下午二時五十九分二十五秒以後台北市議會交通委員會議場內之
      之質詢現況，係被告要求台北市政府警察局局長、交通局局長留下詢問問題，
      被告於質詢台北市政府警察局局長時，質問稱，九十年十月十八日台北市市長
      曾經在議會中表示有議員經營色情行業，且是民進黨籍，而台北市市長在同年
      九月底知悉此事，請問局長何時知道？經局長表示在同年十月初看報紙才知道
      ，而交通局局長經詢問後，則表示其係看自由時報才知道這件事。其後，被告
      除談論議員涉及不法情事如何不應該外，亦表明九十年十月二十三日平面媒體
      及質詢前一天電子媒體報導，均指某民進黨籍議員經營色情行業，並自我陳述
      沈痛的心情，且說明大部分民進黨籍議員都很好，並告知台北市政府警察局局
      長目前其掌握二位議員涉及此事，其中一位議員已出面開記者會澄清這件事，
      另一位則由被告再質問台北市政府警察局局長該議員為何人？其後約於同日下
      午三時零九分許，被告直指報紙告訴局長這上面所說民進黨議員是南區民進黨
      籍議員乙○○（即自訴人），被告並向局長表示議員在法令沒有限制下，雖可
      經營旅館業，但不可以違法亂紀，不然沒有豁免權。其後主席請被告暫停發言
      ，被告表示會場秩序非常重要，請主席處理本議會四樓妨害秩序者，再處理其
      問題，後來主席即裁示休息等情，此有自訴人提出之台北市議會交通委員會質
      詢錄影帶一卷及本院勘驗筆錄一份在卷可考（見本院九十一年三月十九日訊問
      筆錄）；徵按台北市議員於台北市議會交通委員會質詢時，如前述，本可依法
      通知台北市政府派員列席說明；且開會時得就所論事項向市府所屬各局處會及
      公營事業機關提出質詢，並由各有關單位首長就其職掌業務範圍負責答覆之權
      ；又台北市政府警察局就有關警察業務之保安、正俗、交通、衛生、消防、救
      災、營業建築、市容整理、戶口查察、外事處理、秩序維護、特定營業登記之
      管理等等事項，本為該機關所掌理，復為警察法第九條、台北市政府警察局組
      織規程第三條所明定；且被告提出上開質詢時，引以向台北市政府警察局局長
      質問之報紙，其上確載有「‧‧‧，「維也納的監察人是林美利，她是×××
      議員的前妻，常在櫃臺出現」、「×××經常關說」‧‧‧，但據深入調查流
      言的來源，這個所謂的×××，箭頭直指曾經揭發員警擄妓案民進黨議員乙○
      ○」，亦有被告庭呈九十年十月二十三日勁報影本一份在卷可證；是被告以台
      北市議會議員之身分，對於業經報載自訴人涉及經營色情行業之事，而質詢職
      掌台北市政府所屬負責犯罪偵查作為，且有維護社會安全秩序之警察首長，以
      監督其有無積極發揮公權職能，釐清相關與公共利益修關之事，此不論從民主
      憲政秩序中議事機關應善盡監督政府之職責而言，抑或從表達民意並藉由議事
      內交互影響過程所形成之公益狀態之維護論，均尚難認被告之質詢行為，有以
      誹謗之故意，超越前開所揭示之言論免責範圍而與行使職權無關，並顯然不符
      意見表達之適當情節甚明。
    (3)末查，本院調查中經傳訊前ＳＥＴ電視台記者蔡明哲到庭證稱：伊曾經在九十
      年十月二十四日採訪台北市議員經營色情賓館之事，當時是因勁報於九十年十
      月二十三日報導位於台北市中山區維也納賓館暗藏色情，幕後老闆是乙○○，
      基於大眾知的權利，伊去採訪查證，九十年十月二十四日當天早上伊分別採訪
      賓館業者及當地人，當地人名字忘了，另又根據勁報報導資料，採訪里長，而
      業者否認賓館幕後老闆是乙○○，不過里長說幕後老闆是乙○○，因此伊就平
      衡報導這件事等語（見本院九十二年一月十日訊問筆錄）；按依上開證人所述
      及前開勁報之報導內容予以綜合觀察，既然被告於九十年十月二十六日在台北
      市議會向台北市政府警察局局長、交通局局長質詢前，已有前開勁報及ＳＥＴ
      電視台採訪之報導，指述自訴人涉及經營某色情賓館，則被告於台北市議會質
      詢中，以前揭業經報導公眾知悉之證據資料，據為質詢相關台北市政府官員之
      依據，從我國司法院大法官會議於八十九年七月七日作成之釋字第五百零九號
      解釋，所揭櫫「言論自由為人民之基本權利，憲法第十一條定有明文，國家應
      給予最大限度之維護，俾其實現自我、溝通意見追求真理及監督各種政治或社
      會活動之功能得以發揮。惟為兼顧對個人名譽、隱私及公共利益之保護，法律
      尚非不得對言論自由依其傳播方式為合理之限制。刑法第三百十條第一項及第
      二項誹謗罪即係保護個人法益而設，為防止妨礙他人之自由權利所必要，符合
      憲法第二十三條規定之意旨。至刑法同條第三項前段以對誹謗之事，能證明其
      真實者不罰，係針對言論內容與事實相符之保障，並藉以限定刑罰權之範圍，
      非謂指摘或傳述誹謗事項之行為，必須自行證明其言論內容確屬真實，始能免
      於刑責。惟行為雖不能證明言論為真實，但依其提出證據資料，認為行為人有
      相當理由確信其為真實者，即不能以誹謗罪之刑責相繩，亦不得以此項規定而
      免除檢察官或自訴人於訴訟程序中，依法應負行為人故意毀損他人名譽之舉證
      責任，或法院發現其為真實之義務」之精神而論，被告於質詢時，所依憑之上
      開證據資料，既確屬存在，非其憑空杜撰，則在無其他積極證據之證明下，自
      不得逕將平面媒體報導、甚至該賓館附近居民公然指稱自訴人涉及經營色情行
      業之指摘、傳述責任，逕由據此證據資料，而在議會質詢中以報紙內容質詢機
      關首長，且主觀上難認有誹謗故意之被告，負誹謗罪刑責之理。此外，自訴代
      理人於九十二年一月十日請求本院傳訊台北市維也納賓館當地里長出庭作證一
      節，因該里長有無指稱自訴人係維也納賓館之幕後老闆，業經證人蔡明哲於前
      述供證明確，是該里長出庭應訊否，與本案被告是否成立誹謗之罪，已無直接
      之關連，爰無傳訊之必要，附此陳明。
    (4)綜上所述，無論從議員之言論免責權而言，抑或從司法院大法官會議釋字第五
      百零九條解釋所揭示言論自由之基本精神而論，被告於台北市議會交通委員會
      中質詢台北市政府警察局局長、交通局局長，既屬其議員行使議事職權之一，
      且引據之資料來源，又確屬存在，非其憑空捏造；而有關質詢之事，又涉及公
      共利益，且未逾越質詢之正當範圍；另自訴人所提出之證據，復不足以證明被
      告對於議會質詢之事項，係以故意誹謗之犯意而為之，此在自訴人應盡舉證責
      任之事項，未能積極提出證據證明，且本院復查無其他積極證據，足資證明被
      告有何加重誹謗之犯行，被告之犯罪嫌疑不足，顯有刑事訴訟法第二百五十二
      條第十款之情形，依照首開說明，本件自訴應予駁回。
四、又自訴人雖於自訴狀內，指述被告於九十年十月二十五日在台北市議會議員研究
    室內，以發表新聞稿之方式刊登「讓色情議員曝光—還全體議員清白」之文稿，
    指摘、傳述足以毀損自訴人名譽之事，而另涉犯刑法第三百十條第二項之加重誹
    謗罪嫌云云。惟因自訴人所提出卷附之上開新聞稿內容，並未有任何指摘自訴人
    係某色情賓館幕後老闆之文字記載，顯難認被告對於上開新聞稿之發佈，有何毀
    損自訴人之加重誹謗行為存在。而本案自訴代理人翁方彬律師，亦本諸上情，當
    庭撤回就該部分犯罪事實之自訴，此有訊問筆錄一份在卷可佐（見本院九十一年
    一月八日訊問筆錄）；徵按刑法加重誹謗罪，雖屬告訴乃論之罪，且撤回告訴，
    有使已完整之追訴條件又復歸於欠缺；惟因撤回自訴，係在消滅訴訟關係之效力
    ，二者並不相同，因此有關刑事訴訟法上之告訴不可分原則，於自訴程序中自無
    適用之餘地，是自訴人就數行為觸犯數罪之情形，撤回一部分之自訴，效力自不
    及於未經撤回之部分，本院就未撤回之部分事實，自仍應為實體審理，附此敘明
    。
據上論斷，應依刑事訴訟法第三百二十六條第三項，裁定如主文。
中      華      民      國  九十二    年        一       月     十五    日
                                      臺灣臺北地方法院刑事第五庭
                                          法  官  蔡世祺
右正本證明與原本無異。
如不服本裁定，應於判決送達後五日內，向本院提出抗告狀。
                                          書記官  李文椿
中      華      民      國  九十二    年        一       月     二十    日


司法院資訊處製作；財團法人民間司法改革基金會備份。
